【裁判字號】    95,訴,396
【裁判日期】    950622
【裁判案由】    偽造文書等
【裁判全文】
臺灣高雄地方法院刑事判決               95年度訴字第396號
公  訴  人  臺灣高雄地方法院檢察署檢察官
被      告  乙○○
上列被告因偽造文書等案件，經檢察官提起公訴（94年度偵緝字
第1942號），本院判決如下：
    主  文
乙○○連續犯行使偽造私文書罪，累犯，處有期徒刑伍月，如易
科罰金，以佰元折算壹日。扣案如附表編號一至四所示信用卡
簽帳單之商店或商戶存根聯上偽造之「甲○○」署押，均沒收，
如附表編號一至四所示信用卡簽帳單之客戶收執聯，均沒收。
    犯罪事實
一、乙○○前因違反肅清煙毒條例、詐欺、竊盜等案件，經法院
    定其應執行刑有期徒刑4 年確定，於民國84年6 月13日縮短
    刑期假釋，嗣於假釋期間再犯竊盜罪，經臺灣高等法院高雄
    分院於87年3 月11日，以87年度上易字第311 號判處有期徒
    刑4 月確定，並與上開殘刑2 年6 月7 日接續執行，並於89
    年1 月12日縮短刑期假釋，刑期至90年2 月15日縮刑假釋期
    滿，以已執行論。詎乙○○猶不知悛悔改過，於94年3 月26
    日下午5 、6 時許，在高雄縣大寮鄉三美電子公司之廁所內
    ，拾獲同事甲○○所遺失之身份證1 張及中國信託商業銀行
    （下稱中國商銀）核發卡號0000000000000000號之信用卡1
    張後，竟基於意圖為自己不法之所有，予以侵占入己；復基
    於行使偽造私文書與詐欺取財之概括犯意，分別於附表一至
    四所示之時間，連續持上開信用卡至如附表所示之信用卡特
    約商店，刷卡消費如附表編號一至四所示之金額，並於結帳
    時在店員所交付一式二聯（商戶或商店存根聯、客戶收執聯
    ）之信用卡消費簽帳單（均具複寫功能）上，以假冒甲○○
    名義偽簽「甲○○」之署押後，持之以行使並交予各該特約
    商店店員收執，致使各該商店人員陷於錯誤，誤信其係真正
    之信用卡持卡人而交付如附表編號一至四所示金額之商品與
    乙○○，足生損害於甲○○、各該商店及發卡銀行對於信用
    卡使用管理之正確性；嗣因甲○○於同日晚上8 時20分許因
    發現信用卡遺失而向中國商銀辦理掛失，致乙○○以上開同
    一手法，持上開信用卡於附表編號五至七之特約商店刷卡消
    費，因未能取得信用卡授權碼無法交易而未遂。
二、案經甲○○訴由高雄縣政府警察局林園分局報請臺灣高雄地
    方法院檢察署檢察官偵查起訴。
    理  由
一、上開犯罪事實，業據被告乙○○於本院審理時坦承不諱，核
    與證人即被害人甲○○於警詢（證人於審判外之陳述，被告
    並未爭執其證據能力，依刑事訴訟法第159 條之5 之規定認
    為有證據能力）及本院審理中證述遭盜刷信用卡之情節大致
    相符，而扣案之信用卡簽帳單商店存根聯上「甲○○」之簽
    名，與被告於94年9 月8 日在檢察官偵訊中當庭所書「甲○
    ○」之筆跡，經送內政部警政署刑事警察局以特徵比對法鑑
    定，鑑定結果二者筆跡相符等情，有該局94年11月11日刑鑑
    字第0940167803號鑑定書附卷可稽，並有家樂福股份有限公
    司中山店（址設高雄縣鳳山市○○○路236 號）、中國石油
    股份有限公司高鳳加油站（址設高雄縣大寮鄉○○○路616
    號）之監視錄影帶及光碟各1 份、簽帳單4 紙及中國商銀徵
    信科調查組製作之冒用明細1 份在卷為憑，被告自白核與事
    實相符，本案事證明確，被告犯行堪以認定。
二、按刑法第337 條所謂離本人所持有之物，係指物之離其持有
    ，非出於本人之意思者而言。如本人因事故，將其物暫留置
    於某處而他往，或託請他人代為照管，則與該條規定之意義
    不符，最高法院50年臺上字第2031號判例著有明文。本件被
    害人甲○○係將其皮夾置於手提包內，手提包並有拉鍊，然
    被害人之皮夾及手提包均未遺失，而僅有身分證、健保卡、
    信用卡及現金新台幣（下同）200 元遺失，業據證人甲○○
    於本院審理時具結證述明確（見本院95年6 月8 日審判筆錄
    第4 、5 頁），被告復於上開三美電子之廁所內拾獲被害人
    所有之信用卡、身分證各1 張，顯見被害人上開之物，自非
    出於被害人之意思而離其持有，被告拾獲被害人之信用卡與
    身分證，而據為己有，自應成立刑法第337 條之侵占離本人
    持有之物罪。次按，刑法上之偽造署押罪，係指單純偽造簽
    名、畫押而言，若在制式之書類上偽造他人簽名，已為一定
    意思表示，具有申請書或收據等類性質者，則係犯偽造文書
    罪，該偽造署押為偽造文書之部分行為，不另論罪，最高法
    院88年度臺非字第5 號判決意旨可資參照。而信用卡簽帳單
    係持卡人所簽署，用以證明所消費之金額，並同意依照信用
    卡使用規定，一經使用或訂購物品，均應按所示之全部金額
    ，付款予發卡銀行之文書，即屬於持卡人所製作之私文書（
    最高法院91年度臺上字第4531號判決參照），被告乙○○於
    附表編號一至四所示特約商店之信用卡簽帳單上偽造「甲○
    ○」之簽名，並將商店存根聯持之以交付與店員之行為，足
    生損害於甲○○本人、各特約商店及發卡銀行對於信用卡使
    用管理之正確性，自應成立刑法第216 條、第210 條之行使
    偽造私文書罪。復按，被告於附表所示之時間、地點，持上
    開信用卡，以冒用被害人甲○○之名義，偽簽信用卡簽帳單
    之方式，以遂行向特約商店詐購商品之目的，其中附表編號
    一至四之犯行另該當刑法第339 條第1 項之詐欺取財既遂罪
    ，編號五至七之詐欺犯行，因被害人業於同日晚上8 時20分
    許向中國商銀辦理掛失，致使核發該信用卡之中國商銀，未
    能給予特約商店該信用卡之授權碼而無法刷卡交易，有中國
    商銀95年2 月16日之刑事陳報狀1 份在卷可稽，故被告未於
    任何簽帳單上簽名，然仍有冒用他人名義，持用該信用卡，
    以施用詐術致負責結帳之收銀機操作人員陷於錯誤之行為，
    雖因刷卡機無法讀卡而未能完成交易，僅其結果之未發生而
    已，仍應成立刑法第339 條第3 項、第1 項之詐欺取財未遂
    罪。
三、核被告乙○○所為，係犯刑法第337 條之侵占離本人持有之
    物罪、第216 條、第210 條之行使偽造私文書罪、第339 條
    第1 項之詐欺取財既遂罪、第339 條第3 項、第1 項之詐欺
    取財未遂罪。被告於信用卡簽帳單上（一式二聯，均具複寫
    功能）偽造「甲○○」署押之行為係偽造私文書之階段行為
    ；偽造私文書後進而行使，偽造之低度行為應為行使之高度
    行為所吸收，均不另論罪。又被告先後數次行使偽造私文書
    、詐欺取財既遂與未遂之犯行，時間緊接、方法相同，所犯
    構成要件相同之罪，顯係基於概括犯意反覆為之，均為連續
    犯，應各依刑法第56條之規定，以一罪論，並各加重其刑。
    附表編號四至七之詐欺取財未遂犯行，檢察官雖未起訴，然
    與起訴部分具有連續犯之裁判上一罪關係，本院自得加以審
    究，併予敘明。再被告所犯上開3 罪間，有方法結果之牽連
    關係，爰依刑法第55條之規定，從較重之行使偽造私文書處
    斷。按刑事訴訟法第300 條規定有罪之判決得就起訴之犯罪
    事實變更檢察官所引應適用之法條，以期訴訟之便捷，但為
    兼顧被告之防禦權以求程序之公平，並符合彈劾主義不告不
    理之旨意，自須於公訴事實之同一性範圍內，始得自由認事
    用法。次按，「侵占離本人持有之物罪」之行為人，對該物
    並未先具有委任管理等持有之關係，此與其他類型之侵占罪
    不同，而與「竊盜罪」相同，且所謂「侵占」與「竊盜」，
    俱以不法手段占有領得財物，其客觀構成要件之主要事實雷
    同，二罪復同以為自己或第三人不法之所有為主觀要件，同
    以他人之財物為客體，同為侵害財產法益之犯罪，罪質尚無
    差異，應認二者具有同一性（最高法院86年度臺非字第187
    號、81年度臺非字第423 號判決意旨參照）。公訴意旨雖認
    被告竊取被害人甲○○所有之身分證、信用卡各1 張，涉犯
    刑法第320 條第1 項之竊盜罪嫌等語；然查，證人甲○○係
    於當日晚上記帳時，始發現現金200 元、身分證、健保卡、
    信用卡各1 張不見了乙節，業據證人甲○○於本院審理時證
    述無訛（見本院95年6 月8 日審判筆錄第3 、4 頁），是被
    害人對於系爭信用卡、身分證等物究竟如何遭竊？何時遭竊
    ？為何人所竊？等情，尚無法僅憑其供述遽以認定，此外，
    復查無其他積極證據足認被告竊取被害人之財物，揆諸前揭
    判決意旨及說明，侵占離本人持有之物罪既與竊盜罪二者基
    本社會事實同一，爰變更起訴法條。又被告前因違反肅清煙
    毒條例、詐欺、竊盜等案件，經法院定其應執行刑有期徒刑
    4 年確定，於84年6 月13日縮短刑期假釋，嗣於假釋期間再
    犯竊盜罪，經臺灣高等法院高雄分院於87年3 月11日，以87
    年度上易字第31 1號判處有期徒刑4 月確定，並與上開殘刑
    2 年6 月7 日接續執行，並於89年1 月12日縮短刑期假釋，
    刑期至90年2 月15日縮刑假釋期滿，以已執行論，有臺灣高
    等法院被告前案紀錄表、本院院內索引卡紀錄表報表、臺灣
    高雄地方法院檢察署刑案資料查註紀錄表附卷可稽，其於刑
    之執行完畢後，5 年內再犯本件有期徒刑以上之罪，為累犯
    ，應依刑法第47條之規定加重其刑，復依刑法第70條之規定
    ，遞加之。爰審酌被告拾獲他人財物，本應歸還他人，竟因
    一時經濟拮据，將他人之物據為己有，復持侵占所得之信用
    卡盜刷購物，動機實非良善，惟斟酌被告盜刷金額非鉅，並
    與信用卡發卡銀行中國商銀達成和解，業已償還盜刷之金額
    ，中國商銀復撤回刑事附帶民事訴訟，有民事撤回聲請狀1
    份附卷可佐，被害人甲○○並當庭表示願意原諒被告等情，
    及被告犯後坦承犯行、態度良好、深具悔意等一切情狀，量
    處如主文所示之刑，以資懲儆。末查，被告所偽造如附表編
    號一至四所示信用卡簽帳單之客戶收執聯部分，係屬被告所
    有，犯罪所得之物，雖未經扣案（扣案均為商店存根聯），
    惟既無證據證明業已滅失，均應依刑法第38條第1 項第3 款
    之規定，宣告沒收之；又如附表編號一至四所示信用卡簽帳
    單之商店或商戶存根聯部分，雖已提出向各該特約商店行使
    ，非屬於被告所有之物，然其上偽造之「甲○○」署押，爰
    均依刑法第219 條之規定，不問屬於被告與否，沒收之。另
    附表編號一至四所示之客戶存根聯上偽造之「甲○○」署押
    ，該客戶存根聯既已宣告沒收，爰不予以重複宣告沒收，附
    此敘明。
四、公訴意旨另以：被告乙○○於94年3 月26日上班時間，在三
    美電子竊取同事甲○○皮夾內之健保卡1 張、現金200 餘元
    ，因認被告涉有刑法第320 條第1 項之普通竊盜罪等語。無
    非係以告訴人甲○○於警詢中之指述，及被告確有盜刷信用
    卡之事實為據。訊據被告乙○○堅決否認有何竊盜犯行，辯
    稱伊沒有竊取甲○○所有之物，伊僅在廁所撿到甲○○之身
    分證及信用卡各1 張而已，經查：
  (一)按犯罪事實應依證據認定之，無證據不得認定犯罪事實；又
    不能證明被告犯罪或其行為不罰者，應諭知無罪之判決，刑
    事訴訟法第154 條第2 項第301 條第1 項分別定有明文。
    次按「犯罪事實應依證據認定之，所謂證據，須適於為被告
    犯罪事實之證明者，始得採為斷罪資料。」、「認定犯罪事
    實所憑之證據，雖不以直接證據為限，間接證據亦包括在內
    ；然而無論直接或間接證據，其為訴訟上之證明，須於通常
    一般之人均不致有所懷疑，而得確信其為真實之程度者，始
    得據為有罪之認定」，又認定不利於被告之事實，須依積極
    證據，苟積極證據不足為不利於被告事實之認定時，即應為
    有利於被告之認定，更不必有何有利之證據，最高法院53年
    臺上字第2750號、76年臺上字第4986號、30年上字第816 號
    判例亦分別著有明文可資參照。
  (二)證人即被害人甲○○於本院審理時明確證稱：「（問：本案
    中國信託之信用卡0000-0000-0000-0000 是你所有的？）是
    的。（問：上開信用卡是否曾遺失？）是的。（問：何時、
    何地不見的？）於94年3 月26日晚上我才發現上開信用卡不
    見了，我是因為晚上要記帳有發現現金二百元不見了，才去
    看我的皮包，才發現我的身分證、中國信託信用卡、健保卡
    都不見了。（問：你是否知道上開中國信託信用卡是何人偷
    走的？）我是沒有看到什麼人偷的，但當天我的皮夾都沒有
    拿出去消費。（問：是否為在庭的被告行竊的？）於94年3
    月25、26日我帶被告學習操作機台，當天晚上約7 點左右，
    被告跟我說她人不舒服要請假，當時她有進出工作的地點2
    、3 次。（問：當時你的皮夾放在何處？）是放在我們工作
    地點的讓我們放私人物品的地方。（問：該放私人物品的地
    方是否能上鎖？）沒有上鎖，任何人都可以接觸到。（問：
    當天你去上洗手間有無攜帶皮夾去？）沒有。（問：你的皮
    夾是否放在手提包裡？）是的，我的手提包還有拉鏈。（問
    ：你當時的手提包、皮夾有無遺失？）都沒有，手提包、皮
    夾都還在，只有遺失現金、身分證、信用卡、健保卡，於當
    天下班時，我都沒有查覺東西有遺失。」等語。可見，證人
    甲○○並無法確認行竊之人為何，亦不知何時失竊，而被害
    人置放皮包之處，既為不特定人得以自由進出之場所，自無
    法僅憑被告確有持用被害人之信用卡，而推論上開遭竊之現
    金200 元及健保卡1 張，為被告所行竊。況，被告對於行使
    偽造私文書之罪行，俱已坦承不諱，其除拾獲被害人之信用
    卡外，尚有身分證1 張，此部份復成立侵占離本人持有之物
    罪，倘被告欲掩飾其他罪行，僅承認拾獲信用卡1 張即可，
    既願承認另拾獲身分證1 張，則何須否認亦同時拾獲健保卡
    1 張及現金200 元，而拾獲物品之多寡復未影響上開罪名之
    成立與否，是被告所辯並未竊取甲○○之財物，其係在廁所
    內拾獲信用卡及身分證各1 張等情，自與情理無所違背，堪
    信為真實。
  (三)此外，復查無其他積極證據足認被告竊取被害人現金200 元
    及健保卡1 張，揆諸首揭法律條文及判例意旨，此部份尚無
    法形成被告犯罪之確信，其有合理之懷疑存在時，即無從為
    有罪之確信，本應諭知被告無罪之判決，惟檢察官既認與上
    開論罪科刑之部分，有裁判上一罪之牽連犯關係，爰不另為
    無罪之諭知，附此敘明。
據上論斷，應依刑事訴訟法第299 條第1 項前段、第300 條，刑
法第56條、第210 條、第216 條、第339 條第1 項、第337 條、
第55條、第47條、第70條、第219 條，罰金罰鍰提高標準條例第
1條 前段、第2 條，判決如主文。
中    華    民    國    95    年    6     月    22    日
                  刑事第十一庭  審判長法  官  何秀燕
                                      法  官  林揚奇
                                      法  官  戰諭威
以上正本證明與原本無異。
如不服本判決，應於判決送達後10日內，向本院提出上訴狀。
中    華    民    國    95    年    6     月    22    日
                                      書記官  林佳蓉
附錄本判決論罪之法條：
中華民國刑法第216條：
行使第210 條至第215 條之文書者，依偽造、變造文書或登載不
實事項或使登載不實事項之規定處斷。
中華民國刑法第210條：
偽造、變造私文書，足以生損害於公眾或他人者，處5 年以下有
期徒刑。
中華民國刑法第339條：
意圖為自己或第三人不法之所有，以詐術使人將本人或第三人之
物交付者，處 5 年以下有期徒刑、拘役或科或併科 1 千元以下
罰金。
以前項方法得財產上不法之利益或使第三人得之者，亦同。
前二項之未遂犯罰之。
 附表
┌──┬─────┬────────┬────┬────┐
│ 編 │ 交易時間 │ 特約廠商名稱及 │交易金額│ 應沒收 │
│ 號 │          │ 住址           │ 新台幣 │ 之署押 │
├──┼─────┼────────┼────┼────┤
│ 一 │94年3 月26│中國石油（股）公│        │商店存根│
│    │日19時51分│司（高雄市苓雅區│   65   │聯上（客│
│    │          │建國一路3號）   │   元   │戶收執聯│
│    │          │                │        │未扣案）│
│    │          │                │        │偽造「陳│
│    │          │                │        │素貞」署│
│    │          │                │        │名1 枚  │
├──┼─────┼────────┼────┼────┤
│ 二 │94年3 月26│家樂福（股）公司│        │商戶存根│
│    │日20時09分│-中山倉庫（高雄 │  2,060 │聯上（客│
│    │          │縣鳳山市○○○路│   元   │戶收執聯│
│    │          │236號）         │        │未扣案）│
│    │          │                │        │偽造「陳│
│    │          │                │        │素貞」署│
│    │          │                │        │名1 枚  │
├──┼─────┼────────┼────┼────┤
│ 三 │94年3 月26│家樂福（股）公司│        │商戶存根│
│    │日20時13分│-中山倉庫（高雄 │  7,020 │聯上（客│
│    │          │縣鳳山市○○○路│   元   │戶收執聯│
│    │          │236號）         │        │未扣案）│
│    │          │                │        │偽造「陳│
│    │          │                │        │素貞」署│
│    │          │                │        │名1 枚  │
├──┼─────┼────────┼────┼────┤
│ 四 │94年3 月26│家樂福（股）公司│        │商戶存根│
│    │日20時17分│-中山倉庫（高雄 │  9,800 │聯上（客│
│    │          │縣鳳山市○○○路│   元   │戶收執聯│
│    │          │236號）         │        │未扣案）│
│    │          │                │        │偽造「陳│
│    │          │                │        │素貞」署│
│    │          │                │        │名1 枚  │
├──┼─────┼────────┼────┼────┤
│ 五 │94年3 月26│ 全國電子股份有 │        │無      │
│    │日21時00分│ 司（高雄市三民 │ 24,995 │        │
│    │          │ 區○○○路836、│   元   │        │
│    │          │ 838號）        │        │        │
├──┼─────┼────────┼────┼────┤
│ 六 │94年3 月26│ 遠東百貨企業（ │        │無      │
│    │日21時35分│ 股）公司（高雄 │ 11,070 │        │
│    │          │ 市○○區○○路 │   元   │        │
│    │          │ 171號）        │        │        │
├──┼─────┼────────┼────┼────┤
│ 七 │94年3 月27│ 中國石油（股） │        │無      │
│    │日14時40分│ 公司（高雄縣   │   50   │        │
│    │          │ 大寮鄉○○○路 │   元   │        │
│    │          │ 616號）        │        │        │
└──┴─────┴────────┴────┴────┘


司法院資訊處製作；財團法人民間司法改革基金會備份。
